臺灣臺北地方法院民事判決
109年度簡上字第354號
上  訴  人  楊琳敏
被  上訴人  丁莉莉
上列當事人間債務人異議之訴事件，上訴人對於民國109年7月1
日本院簡易庭109年度店簡字第588號第一審判決提起上訴，本院
於民國111年5月19日言詞辯論終結，判決如下：
    主      文
上訴駁回。
第二審訴訟費用由上訴人負擔。 
    事實及理由
壹、程序事項
    按當事人不得於第二審程序提出新攻擊或防禦方法。但有下
    列情形之一者，不在此限：三、對於在第一審已提出之攻擊
    或防禦方法為補充者。六、如不許其提出顯失公平者。民事
    訴訟法第447條第1項第3款、第6款分別定有明文。前開規定
    ，依民事訴訟法第436條之1第3項之規定，於簡易訴訟之第
    二審程序準用之。查本件上訴人於民國111年4月8日，變更
    訴之聲明為：「㈠本院109年度司執字第12655號兩造間所有
    權妨礙除去強制執行事件(下稱系爭強制執行事件)應予撤銷
    ；㈡系爭強制執行事件之執行力應只及於執行名義判決拆除
    範圍內未依法興建之花台、圍牆；㈢系爭強制執行事件之執
    行程序完結後，對於拆除過程進行之補強工程，如未同執行
    完結移除，且該安全維護措施涉及建築法第4條及第7條之建
    築物或雜項工作物，拆除計畫書中的補強工程仍應依同法第
    28條規定申請建造執照或雜項執照，以符程序。」等語(見
    本院卷第724頁至第725頁)。經查，上訴人前開訴之聲明之
    變更或追加，均已註明係依強制執行法第14條之規定進行請
    求，應足認上訴人之目的均在於請求撤銷系爭強制執行事件
    之執行程序，而與上訴人起訴時之請求並無不同，自應評價
    為新攻擊防禦方法之提出。又上訴人雖依民事訴訟法第447
    條第1項前段之規定，原則上不得於第二審程序中提出新攻
    擊防禦方法，惟上訴人應係就「系爭執行強制執行事件應有
    得撤銷之事由」之攻擊或防禦方法進行補充，且如不許上訴
    人提出，確將有損於上訴人之權利，而有顯失公平之虞。準
    此，依民事訴訟法第447條第1項第3款、第6款等規定，本院
    自應准許上訴人提出前開新攻擊防禦方法，先予敘明。
貳、實體事項
一、上訴人主張略以：
　㈠本院簡易庭105年度店簡字第577號、本院106年度簡上字第16
    0號判決(下合稱系爭執行名義判決)命上訴人拆除之範圍，
    應以違章建築為限，而不及於合法之建築物；又系爭執行名
    義判決就應違章建築範圍之認定，應有所違誤；另系爭車庫
    業經違章建築大隊認定為樓梯結構之一部，應不具有所有權
    登記之資格，是以，系爭執行名義判決應有與被上訴人實體
    法上權利現狀不符之情形，從而，上訴人自得據以請求撤銷
    系爭強制執行事件之執行程序。
　㈡又上訴人於系爭執行名義判決確定後，始發現被上訴人與上
    訴人所有之房屋之前手林逸謙，有曾於81年7月20日達成和
    解並簽立和解書，且表明不再追究之情事。是上訴人應得繼
    受其前手林逸謙之權利，而請求撤銷系爭強制執行事件之執
    行程序。
　㈢本院民事執行處之補強計畫，應非屬強制執行之必要程序，
    而有逾越系爭強制執行事件之執行名義範圍之虞；另前開補
    強計畫若於執行程序終結後並不隨之拆除，則本院民事執行
    處即應依建築法第28條之規定，先行向主管建築機關申請雜
    項執照，方為適法。
　㈣綜上所述，因系爭強制執行事件有上開得消滅或妨礙被上訴
    人請求之事由；系爭執行名義判決未經實質調查即逕予判決
    ，應無實體上之確定力，是上訴人應得依強制執行法第14條
    第2項之規定，就執行名義判決成立前之事由主張權利，從
    而，上訴人爰依強制執行法第14條之規定，請求撤銷系爭強
    制執行事件之執行程序等語。
　㈤並聲明：
　⒈系爭強制執行事件應予撤銷。
　⒉系爭強制執行事件之執行力應只及於執行名義判決拆除範圍
    內未依法興建之花台、圍牆。
　⒊系爭強制執行事件之執行程序完結後，對於拆除過程進行之
    補強工程，如未同執行完結移除，且該安全維護措施涉及建
    築法第4條及第7條之建築物或雜項工作物，拆除計畫書中的
    補強工程仍應依同法第28條規定申請建造執照或雜項執照，
    以符程序。
二、被上訴人答辯略以：
　㈠和解書係被上訴人和第三人簽訂的私人契約，與上訴人無涉
    。這個和解書即使是被上訴人跟訴外人林逸謙簽訂的，也不
    是民事訴訟法第377、380條訴訟的和解書，所以沒有確定力
    ，也沒有執行力。
　㈡又上訴人主張違章建築之面積，依違章建築認定書記載僅有3
    平分公尺，惟系爭執行名義判決起訴書上記載為13平方公尺
    ，系爭執行名義判決更記載為15平方公尺，顯有違誤等情，
    因執行名義判決之內容，係所有權妨害除去請求權，是縱使
    違章建築已因複合關係而為第三人所有，惟上訴人仍為實際
    處分權人，系爭執行名義判決方為前開記載。
　㈢另上訴人於本院簡易庭一共提出六件訴訟，其中2件亦為債務
    人異議之訴，均已經法院駁回。是以，依據強制執行法第14
    條第3項之規定，上訴人應不得再任意追加相同之主張等語
    ，資為抗辯。
　㈣並聲明：上訴人之訴駁回。
三、得心證之理由：
　㈠按除別有規定外，確定之終局判決就經裁判之訴訟標的，有
    既判力。強制執行，依左列執行名義為之：一、確定之終局
    判決。民事訴訟法第400條、強制執行法第4條第1項第1款分
    別定有明文。依據前開條文，應可知於判決終局確定後，獲
    有利判決之債權人，即有依法請求執行法院以強制力命債務
    人履行債務之權利；且受不利判決之債務人原則上應不得就
    相同之標的再為爭執，以尊重原確定判決之既判力。惟終局
    判決確定後至債務人履行債務前，所需耗費之時日不在少數
    ，是當事人間之權利義務關係因新生事實以致有所變動之情
    形所在多有，從而，強制執行法第14條第1項前段即特別規
    定：「執行名義成立後，如有消滅或妨礙債權人請求之事由
    發生，債務人得於強制執行程序終結前，向執行法院對債權
    人提起異議之訴。」等語，以保障債務人就變動後之新權利
    義務狀態再為爭執之權利；又因確定判決所得審酌之事實，
    僅至言詞辯論終結日止，是強制執行法第14條第1項後段復
    規定：「如以裁判為執行名義時，其為異議原因之事實發生
    在前訴訟言詞辯論終結後者，亦得主張之。」等語，以釐清
    所謂「新生事實」之時點。揆諸前開說明，應可知於執行名
    義係確定判決之情形，債務人應僅得就執行名義判決之言詞
    辯論終結日後所新生之消滅或妨礙債權人請求事由主張其權
    利。是以，倘債務人係就執行名義判決之正確性有所爭執，
    或當事人間雖有權利義務之更動，惟非屬執行名義判決言詞
    辯論終結日後之新生事實所致，因執行名義判決仍有效存立
    ，是受理之法院即不得再為相異之認定。於此情形，債務人
    自應以就執行名義判決提起再審之方式進行救濟，方為適法
    。
  ㈡查上訴人雖以「系爭執行名義判決命上訴人拆除之範圍，應
    以違章建築為限，而不及於合法之建築物」、「系爭執行名
    義認定之應拆除範圍應有所違誤」、「系爭車庫業經違章建
    築大隊認定為樓梯結構之一部，應不具有所有權登記之資格
    」、「上訴人曾於81年7月20日，與訴外人林逸謙達成和解
    並簽立和解書」等為由，主張系爭強制執行事件應有消滅或
    妨礙債權人請求之事由發生，並據以請求撤銷系爭強制執行
    事件之執行程序，然查，上訴人之前開主張，均非屬系爭執
    行名義判決言詞辯論終結日後之新生事實所致，而係就系爭
    執行名義判決之正確性有所爭執，揆諸上開說明，應非強制
    執行法第14條第1項之債務人異議之訴所得審酌，從而，上
    訴人執前開主張，請求本院撤銷系爭強制執行事件之執行程
    序等情，難認為有理由，自應予駁回。
  ㈢次查，上訴人又以系爭執行名義判決應有未經實質調查即逕
    予判決之情形為由，主張系爭執行名義判決並無實體上之確
    定力，惟查，系爭執行名義判決應係本院經兩造言詞辯論後
    所為之實體判決，此觀本院106年度簡上字第160號判決之事
    實與理由欄有關：「據上論結，本件上訴為無理由，依民事
    訴訟法第436條之1第3項、第449條第1項、第78條，判決如
    主文。」之記載自明，是以，依民事訴訟法第400條之規定
    ，系爭執行名義判決應有當然之實質確定力，從而，上訴人
    前開主張，難認與事實相符，自無可採。
  ㈣另上訴人固陳稱：「本院民事執行處之補強計畫，應非屬強
    制執行之必要程序，而有逾越系爭強制執行事件之執行名義
    範圍之虞；另前開補強計畫若於執行程序終結後並不隨之拆
    除，則本院民事執行處即應依建築法第28條之規定，先行向
    主觀建築機關申請雜項執照，方為適法。」等語，惟上訴人
    之前開主張，應係就執行法院實施強制執行之方法或應遵守
    之程序有所爭執，而屬強制執行法第12條第1項之聲明異議
    之範疇，自非本件債務人異議之訴所得審酌，併此敘明。
四、綜上所述，上訴人依強制執行法第14條第1項之規定，提起
    本件債務人異議之訴，並請求撤銷系爭強制執行事件之執行
    程序等情，為無理由，應予駁回。是以，原判決為上訴人敗
    訴之判決，經核於法並無不合，從而，上訴意旨指摘原判決
    不當，難認為理由，自應予駁回。
五、本件事證已臻明確，兩造其餘主張、陳述及所提之證據暨攻
    擊防禦方法，經本院斟酌後，核與本件判決結果不生影響，
    爰不一一論述，附此敘明。
六、據上論結，本件上訴為無理由，依民事訴訟法第436條之1第
    3項、第449條第1項、第78條，判決如主文。
中　　華　　民　　國　　111 　年　　6 　　月　16  　　日
                  民事第二庭  審判長  法  官  林鈺琅
                                      法  官  林怡君
                                      法  官  陳雅瑩
以上正本係照原本作成。
本判決不得上訴。
中　　華　　民　　國　　111 　年　　6　　 月　16 　　 日
                                      書記官  陳薇晴